臺灣屏東地方法院民事判決　　　　　九十一年度訴字第三六三號
　　原　　　告　魚盛興業有限公司
　　法定代理人　丙○○
　　被　　　告　甲○○
　　訴訟代理人　乙○○
右當事人間請求確認債權不存在等事件，本院判決如左：
    主      文
確認被告就原告所有坐落屏東縣東港鎮○○段六六六地號土地所有權應有部分十分之
八，經屏東縣東港地政事務所於民國八十九年以東地字第七七六七○號收件登記，權
利價值新台幣壹仟貳佰萬元之抵押權所擔保借款債權之本金部分，於超過新台幣玖佰
肆拾萬元部分對原告不存在。
確認被告就前項借款債權之遲延利息部分，自民國九十年一月二十九日起於超過週年
利率百分之二十部分之請求權對原告不存在。
確認被告就第一項借款債權之違約金部分，於超過週年利率百分之二部分對原告不存
在。
原告其餘之訴駁回。
訴訟費用由被告負擔二十九分之二十六，餘由原告負擔。
    事　　　實
甲、原告方面：
一、聲明：(一)確認被告就原告所有坐落屏東縣東港鎮○○段六六六地號土地所有權應
    有部分十分之八，經屏東縣東港地政事務所於民國八十九年以東地字第七七六七
    ○號收件登記，權利價值新台幣（下同）一千二百萬元之抵押權所擔保借款債權
    之本金部分，於超過九百一十萬元部分對原告不存在。(二)確認被告就前項借款債
    權之遲延利息部分，自九十年一月二十九日起於超過週年利率百分之二十部分之
    請求權對原告不存在。(三)確認被告就第一項借款債權之違約金對原告不存在。
二、陳述：
（一）原告於八十九年九月間向被告借款一千萬元，並以其所有坐落屏東縣東港鎮○
      ○段六六六地號土地所有權應有部分十分之八，為被告設定權利價值一千二百
      萬元之第一順位抵押權以為擔保，約定借款清償期八十九年十二月十三日，利
      息按月利率百分之二計算，如未依約清償時，不再按月利率百分之二計息，而
      應按每百元日息一角分別計付遲延利息與違約金。被告扣除利息六十萬元、規
      費一萬二千零八十元、謄本費四十元、代書費五千元、介紹費五十萬元，共計
      一百十一萬七千一百二十元後，於八十九年九月十三日僅交與原告八百八十萬
      元，兩造固約定規費、謄本費、代書費與介紹費應由原告負擔，惟就介紹費五
      十萬元部分，原告應僅負擔二十萬元，從而，系爭借款本金於超過九百一十萬
      元部分對原告不存在。
（二）系爭借款本金九百一十萬元迄未清償，而利息已繳至九十年一月二十八日。兩
      造約定系爭借款之遲延利息應按每百元日息一角計算，已逾法定最高限額利率
      ，依民法第二百零五條規定，被告對超過週年利率百分之二十部分無請求權。
      又按約定違約金過高者，法院得酌減至相當數額，民法第二百五十二條定有明
      文，並參照最高法院四十九年台上字第八○七號與五十一年台上字第一九號判
      例意旨，查系爭土地坐落屏東縣東港鎮○○街市場前，於九十年七月公告現值
      為每平方公尺二萬元，原告應有部份十分之八之公告現值應為一千八百五十七
      萬五千零四十元，雖現今社會經濟不景氣，惟其附近土地之市價每平方公尺仍
      高達五、六萬元，被告於第四次減價拍賣時以一千六百九十七萬一千五百二十
      五元承受之，其受益甚巨，且被告就系爭借款本金九百一十萬元部分已得依週
      年利率百分之二十計息，而今日銀行之借款利率約為週年利率百分之五、六，
      於清償時為求本金受償亦不要求給付違約金，至銀行之存款利率更降至週年利
      率百分之二，從而，兩造約定系爭借款之違約金應按每百元日息一角計算，顯
      已過高，主張應免付違約金。
三、證據：提出借據、本票、存款存摺、計算書、不動產買賣契約書等影本各一件，
    及本院民事執行處通知書一件、土地登記簿謄本二件、支票影本三件為證，並請
    求訊問證人洪金柱。
乙、被告方面：
一、聲明：求為判決駁回原告之訴。
二、陳述：
    原告向被告借款一千萬元，被告預扣利息六十萬元後，已將九百四十萬元交與原
    告。被告於八十九年九月十三日持有現金五十萬元，並自台灣中小企業銀行三民
    分行之帳戶中領取八百九十萬元，共計九百四十萬元，被告於當日將此筆金錢交
    與為原告受領借款之洪金柱後，洪金柱即與代書呂明政當場結算規費、代書費與
    介紹費，而渠等間所結算規費、代書費與介紹費金額究竟為何，尚與被告無涉。
三、證據：提出存款存褶影本三件與抵押權設定契約書影本一件為證，並請求訊問證
    人呂明政。
    理　　　由
一、本件原告起訴主張：其於八十九年九月間向被告借款一千萬元，並以其所有坐落
    屏東縣東港鎮○○段六六六地號土地所有權應有部分十分之八（下稱系爭土地）
    ，為被告設定權利價值一千二百萬元之第一順位抵押權（下稱系爭抵押權）以為
    擔保，約定借款清償期八十九年十二月十三日，利息按月利率百分之二計算，如
    未依約清償時，不再按月利率百分之二計息，而應按每百元日息一角分別計付遲
    延利息與違約金。被告扣除利息六十萬元、規費一萬二千零八十元、謄本費四十
    元、代書費五千元、介紹費五十萬元，共計一百十一萬七千一百二十元後，於八
    十九年九月十三日僅交與原告八百八十萬元，兩造固約定規費、謄本費、代書費
    與介紹費應由原告負擔，惟介紹費五十萬元部分，原告應僅負擔二十萬元，從而
    ，系爭借款本金於超過九百一十萬元部分對原告不存在，而請求確認如聲明第一
    項所示。又系爭借款本金九百一十萬元迄未清償，而利息部分已繳至九十年一月
    二十八日，兩造約定系爭借款之遲延利息應按每百元日息一角計算，已逾法定最
    高限額利率，依民法第二百零五條規定，被告對超過週年利率百分之二十部分無
    請求權，而請求確認如聲明第二項所示。再按約定違約金過高者，法院得酌減至
    相當數額，民法第二百五十二條定有明文，並參照最高法院四十九年台上字第八
    ○七號與五十一年台上字第一九號判例意旨，查系爭土地坐落屏東縣東港鎮○○
    街市場前，於九十年七月公告現值為每平方公尺二萬元，原告應有部份十分之八
    之公告現值應為一千八百五十七萬五千零四十元，雖現今社會經濟不景氣，惟其
    附近土地之市價每平方公尺仍高達五、六萬元，而被告於第四次減價拍賣時以一
    千六百九十七萬一千五百二十五元承受之，其受益甚巨，且被告就系爭借款本金
    九百一十萬元部分已得依週年利率百分之二十計息，而今日銀行之借款利率約為
    週年利率百分之五、六，於清償時為求本金受償亦不要求給付違約金，至銀行之
    存款利率更降至週年利率百分之二，從而，兩造約定系爭借款之違約金應按每百
    元日息一角計算，顯已過高，主張應免付違約金而請求如聲明第三項所示等語。
    被告則以：原告向被告借款一千萬元，被告預扣利息六十萬元後，已將九百四十
    萬元交付與原告。被告於八十九年九月十三日持有現金五十萬元，並自台灣中小
    企業銀行三民分行之帳戶中領取八百九十萬元，共計九百四十萬元，被告於當日
    將此筆金錢交與為原告受領借款之洪金柱後，洪金柱即與代書呂明政當場結算規
    費、代書費與介紹費，至渠等間所結算規費、代書費與介紹費之金額究竟為何，
    尚與被告無涉等語，資為抗辯。
二、原告主張：其於八十九年九月間向被告借款一千萬元，並以其所系爭土地，為被
    告設定系爭抵押權以為擔保，約定利息按月利率百分之二計算，如未依約清償，
    不再按月利率百分之二計息，而應按每百元日息一角分別計付遲延利息與違約金
    ，且兩造約定系爭借款之規費、謄本費、代書費與介紹費應由原告負擔，而系爭
    借款之本金九百一十萬元迄未清償，利息部分已繳至九十年一月二十八日等情，
    業據原告提出與所述相符借據與土地登記簿謄本為證，並為被告所不爭執，尚堪
    信為真實。
三、原告主張：被告扣除利息六十萬元、規費一萬二千零八十元、謄本費四十元、代
    書費五千元、介紹費五十萬元，共計一百十一萬七千一百二十元後，於八十九年
    九月十三日僅交與原告八百八十萬元云云，被告固自承預扣利息六十萬元，惟辯
    稱其於八十九年九月十三日持有現金五十萬元，並自台灣中小企業銀行三民分行
    之帳戶中領取八百九十萬元，共計九百四十萬元，其於當日將此筆金錢交與代表
    原告受領借款款之洪金柱後，洪金柱即與代書呂明政當場結算規費、代書費與介
    紹費，至原告與代書呂明政間所結算規費、代書費與介紹費金額究竟為何，尚與
    被告無涉等語，經查：
（一）證人洪金柱於本院審理時結證稱：「八十九年九月十三日被告訴訟代理人只拿
      了八百六十萬元給我，他是在高雄市○○路也就是被告訴訟代理人張先生的家
      裡拿給我的，我拿了現金之後，我就拿去臺灣區中小企銀在高雄市○○路與六
      合路上的分行匯款給楊筑名的戶頭。」等語（見本院九十一年六月十二日言詞
      辯論筆錄）。
（二）原告於本院審理時陳稱：「原證附件三，代書有明載交付金額，而附件二也有
      載明匯款帳戶。」等語（見本院九十一年六月十二日言詞辯論筆錄）。而原告
      所提附件三之計算書，其上除記載：代書費五千元、規費一萬二千零八十元、
      謄本費四十元、代書費五千元、介紹費五十萬元，共計一百十一萬七千一百二
      十元等情外，最後並記載一筆金額為八百八十八萬二千八百八十元；且依原告
      所提高新銀行東港分行戶名楊筑名之存款存摺簿記載：於八十九年九月十三日
      自台灣中小企業銀行三民分行會匯入八百八十八萬元等情。足認證人洪金柱所
      證述收受金額，與原告主張已收受金額，及原告所提前揭書證上所載金額顯然
      不符，則其證詞尚難信為真實。
（三）證人呂明政於本院審理時結證稱：「這附件三是我寫的，民國八十九年九月十
      三日在高雄市的台灣企銀寫的，我寫這一張給洪金柱先生，因為我要跟洪先生
      拿仲介費與代書費，他說要拿錢的話要把明細寫清楚，他要拿回去跟股東報帳
      ，．．．，八十九年九月十三號在銀行放款交錢，交錢時我在場，洪先生與乙
      ○○也在場，當場乙○○交了九百四十萬元給洪先生，介紹費的問題是之前就
      講好了，我列明細的時候有跟洪先生說介紹費五十萬元是洪先生必須要付，我
      就把明細寫好之後交給他，洪先生就收下明細，並拿剩下的八百八十八萬元去
      存，．．．。乙○○把九百四十萬元放在桌上，我彙算仲介費、代書費給洪先
      生聽，然後把明細交給洪先生，我拿走我應拿走的錢，剩下的洪先生就拿去存
      在銀行。．．．」等語綦詳（見本院九十一年七月三日言詞辯論筆錄）。且與
      原告前揭存款存摺簿所載匯入金額相符，則其上開證詞尚堪信為真實。足認被
      告於八十九年九月十三日已將九百四十萬元交與為原告受領借款之洪金柱，而
      洪金柱於當日曾與代書呂明政結算仲介費與代書費等相關費用。
（四）綜上所述，兩造約定系爭借款之規費、謄本費、代書費與介紹費應由原告負擔
      之事實已如前述，則被告將借款九百四十萬元交與原告後，原告與代書呂明政
      間究如何結算此等費用，自與被告無涉，從而，被告辯稱其已將借款九百四十
      萬元交與原告等語，尚堪信真實，至原告主張被告僅交與八百八十萬元云云，
      尚非可採。按金錢借貸契約係屬要物契約，故利息先扣之金錢借貸，其貸與之
      本金額應以利息預扣後實際交付借用人之金額為準，該預扣利息部分，既未實
      際交付借用人，自不成立金錢借貸。查原告向被告借款一千萬元，並以其所有
      系爭土地，為被告設定權利價值一千二百萬元之第一順位抵押權以為擔保，而
      被告預扣利息六十萬元後，已將九百四十萬元交與為原告受領借款之洪金柱等
      情已如前述，足認兩造間消費借貸契約僅就本金九百四十萬元部分成立生效，
      亦即被告就系爭抵押權所擔保借款債權之本金部分於超過九百四十萬元部分對
      原告不存在。
四、按約定利率，超過週年百分之二十者，債權人對於超過部分之利息，無請求權，
    民法第二百零五條定有明文。查兩造約定系爭借款之利息按月利率百分之二計算
    ，如未依約清償時，不再按月利率百分之二計息，而應按每百元日息一角分別計
    付遲延利息與違約金，且原告已繳息至九十年一月二十八日等情已如前述，足認
    兩造約定系爭借款之遲延利息的利率為日利率千分之一，其換算為週年利率即高
    達百分之三十六點五（計算式：1/1000x365=36.5%），已逾法定最高限額利率，
    揆諸前揭規定意旨，被告就系爭借款債權之遲延利息部分自九十年一月二十九日
    起於超過週年利率百分之二十部分對原告無請求權。
五、復按約定之違約金額過高者，法院得減至相當之數額，民法第二百五十二條定有
    明文。再按法院審認違約金是否相當，須依一般客觀事實、社會經濟狀況、當事
    人所受損害情形及債務人若能如期履行債務時，債權人可得享受之一切利益以為
    酌定標準（最高法院四十九年台上字第八○七號、五十年台上字第一九號判例意
    旨參照）。查兩造約定系爭借款之利息按月利率百分之二計算，如未依約清償時
    ，不再按月利率百分之二計息，而應按每百元日息一角分別計付遲延利息與違約
    金，且原告已繳息至九十年一月二十八日等情已如前述，足認兩造約定系爭借款
    之違約金之利率為日利率千分之一，其換算為週年利率即高達百分之三十六點五
    （計算式：1/1000x365=36.5%），已逾法定最高限額利率，其利率確屬過高。本
    院審酌系爭借款債權已得按法定最高限額利率即週年利率百分之二十計息，且用
    以擔保系爭借款債權之系爭抵押權為第一順位抵押權，系爭借款債權將來全額獲
    償之機率甚高，參以現今社會金融機構之借款與存款利率普遍降低，認將系爭借
    款之違約金利率酌減至週年利率百分之二方屬公允。至原告主張系爭土地坐落屏
    東縣東港鎮○○街市場前，於九十年七月公告現值為每平方公尺二萬元，原告應
    有部份十分之八之公告現應為一千八百五十七萬五千零四十元，雖現今社會經濟
    不景氣，惟其附近土地之市價每平方公尺仍高達五、六萬元，而被告於第四次減
    價拍賣時以一千六百九十七萬一千五百二十五元承受，其受益甚巨，應免付違約
    金云云。查原告所提本院民事執行處通知書記載：因無人應買或應買人所出最高
    價未達拍賣最低價額，由債權人（指被告）以最低拍賣價格一千六百九十七萬一
    千五百二十五元承受系爭土地等情，參以原告主張系爭借款約定借款清償期為八
    十九年十二月十三日而迄未清償等語，足認被告以最低拍賣價格承受系爭土地係
    乃因無人應買或應買人所出最高價未達拍賣最低價額，為免因強制執行程序耗時
    過久致系爭債權長期無法受償之故，被告並非故意藉強制執行程序以低價承受系
    爭土地而從中賺取巨額差價，從而，原告所主張前詞，尚非可取。
六、準此，原告請求確認被告就主文第一、二、三項之債權、請求權不存在，為有所
    據，應予准許，至逾此範圍之請求則乏所憑，應予駁回。
據上論結，本件原告之訴為一部有理由，一部無理由，並依民事訴訟法第七十九條但
書規定，判決如主文。
中　　　華　　　民　　　國　　　九十一　　年　　 九　 　月　 　十八 　　日
                                    臺灣屏東地方法院民事第二庭
~B法　　　官　賴秀雯
右為正本係照原本作成。
如不服本判決，應於送達後廿日內，向本院提出上訴狀。
~B法院書記官  盧姝伶
中　　　華　　　民　　　國　　　九十一　　年　 　九 　　月　　 十八　 　日
